臺灣苗栗地方法院刑事判決
110年度訴字第345號
公  訴  人  臺灣苗栗地方檢察署檢察官
被      告  賴建凱


上列被告因加重詐欺等案件，經檢察官提起公訴（109年度偵字
第6835號、110年度偵字第875號），因被告於本院準備程序中，
就被訴之事實為有罪之陳述，經本院告知簡式審判程序意旨，並
聽取當事人之意見後，本院合議庭裁定改依簡式審判程序審理，
判決如下：
    主    文
賴建凱三人以上共同犯詐欺取財罪，共參罪，各處有期徒刑壹年
參月。應執行有期徒刑壹年陸月。
未扣案之犯罪所得新臺幣壹萬壹仟元沒收，於全部或一部不能沒
收或不宜執行沒收時，追徵其價額。
    犯罪事實
一、賴建凱於民國109年6月間，加入真實姓名年籍不詳、微信暱
    稱「泛泛之輩」之成年男子與其同夥所組成，以實施詐術為
    手段，具有持續性及牟利性之有結構性組織之詐欺集團（下
    稱本案詐欺集團），擔任向提領詐騙款項之「車手」收取贓
    款再轉交予上手之工作（俗稱「收水」，賴建凱涉犯參與犯
    罪組織罪部分，業據臺灣新北地方檢察署檢察官提起公訴，
    非本院審理範圍）。賴建凱、「車手」蔡郁昕（業經檢察官
    另案提起公訴）及其他本案詐欺集團成員，共同意圖為自己
    不法所有，基於三人以上共同詐欺取財、隱匿詐欺犯罪所得
    去向之犯意聯絡，由本案詐欺集團成員使用葉建欣（涉犯幫
    助詐欺取財罪嫌部分，由本院另行審理）以其名義申辦之行
    動電話0000-000000號門號申請LINE帳戶並自稱「吳哲鋼」
    、另使用葉建欣以其不知情女兒葉○熙名義申辦之行動電話0
    000-000000號門號申請LINE帳戶並自稱「黃貫中」（上開2
    門號下合稱本案門號），與蔡郁昕聯繫提供銀行帳戶及提領
    詐欺贓款事宜後，於如附表一所示之時間及方法，對如附表
    一所示之被害人施以詐術，致渠等均陷於錯誤，依指示匯款
    如附表一所示之金額至蔡郁昕申辦之中華郵政蘇澳蘇西里郵
    局帳號000-00000000000000號帳戶（下稱郵局帳戶）、玉山
    商業銀行羅東分行帳號000-0000000000000號帳戶（下稱玉
    山帳戶）及新光商業銀行宜蘭分行帳號000-0000000000000
    號帳戶（下稱新光帳戶）。再由蔡郁昕依「黃貫中」指示前
    往提領款項，並於如附表二所示之時間、地點，以臨櫃提領
    或持金融卡操作自動櫃員機之方式，提領如附表二所示之款
    項【共計新臺幣（下同）1,086,000元，起訴書誤載為1,087
    ,000元，應予更正】後，依指示於如附表二所示之交付時間
    及地點，將款項轉交予依「泛泛之輩」指示收款之賴建凱，
    再由賴建凱將詐欺贓款交予本案詐欺集團某不詳成員，因此
    隱匿犯罪所得之去向，賴建凱並獲得新臺幣（下同）11,000
    元之報酬。嗣因如附表一所示之被害人於匯款後察覺有異而
    報警處理，始循線查悉上情。
二、案經如附表一所示之被害人訴由苗栗縣警察局報告臺灣苗栗
    地方檢察署檢察官偵查起訴。
    理    由
壹、證據能力之說明
    本件被告賴建凱所犯非死刑、無期徒刑或最輕本刑有期徒刑
    三年以上之罪，亦非高等法院管轄第一審案件，且於準備程
    序進行中，被告先就被訴事實為有罪之陳述，經告以簡式審
    判程序之旨，並聽取當事人之意見後，本院依刑事訴訟法第
    273條之1第1項之規定，裁定由受命法官獨任進行簡式審判
    程序，是本件之證據調查，依刑事訴訟法第273條之2規定，
    不受同法第159條第1項、第161條之2、第161條之3、第163
    條之1及第164條至第170條規定之限制，合先敘明。
貳、實體方面
一、上開犯罪事實，訊據被告於偵查、本院審理中均坦承不諱，
    核與如附表一所示被害人、另案被告蔡郁昕於警詢、偵查中
    證述之情節大致相符【見臺灣苗栗地方檢察署109年度偵字
    第6277號卷（下稱偵6277卷）第23至47頁，同署109年度偵
    字第6050號卷（下稱偵6050卷）第45至47頁，同署110年度
    偵字第12號卷（下稱偵12卷）第15至19、65至73頁】，並有
    林雅筠之國泰世華銀行客戶交易明細表、臺北富邦銀行交易
    明細查詢、鄭錦之郵政跨行匯款申請書、林斐如之臺北富邦
    銀行匯款委託書/取款憑條、郵局、玉山、新光帳戶之交易
    明細、存摺影本、本案門號通聯調閱查詢單、預付卡申請書
    及附件、臉書貼文，LINE帳號「黃貫中」之個人資料截圖、
    另案被告蔡郁昕與LINE帳號「吳哲鋼」、「黃貫中」之對話
    截圖、監視器錄影畫面截圖附卷可考【見偵6277卷第59至63
    、67至79頁，偵6050卷第59至83、99至107、151至155、291
    至303頁，偵12卷第21至33、89至94頁，臺灣苗栗地方檢察
    署109年度偵字第6835號卷第123至124頁，110年度偵字第87
    5號卷（下稱偵875卷）第57至91、219至249頁】，足認被告
    之任意性自白與事實相符，洵值採信。故本案事證明確，被
    告犯行均堪以認定，應予依法論科。
二、論罪科刑：
  ㈠核被告所為，均係犯刑法第339條之4第1項第2款之三人以上
    共同詐欺取財罪、洗錢防制法第14條第1項之洗錢罪。
  ㈡按共同實施犯罪行為之人，在合同意思範圍以內，各自分擔
    犯罪行為之一部，相互利用他人之行為，以達其犯罪之目的
    者，即應對於全部所發生之結果，共同負責。且共同正犯之
    意思聯絡，原不以數人間直接發生者為限，即有間接之聯絡
    者，亦包括在內。如甲分別邀約乙、丙犯罪，雖乙、丙間彼
    此並無直接之聯絡，亦無礙於其為共同正犯之成立（最高法
    院92年度台上字第5407號判決意旨參照）。準此，行為人參
    與構成要件行為之實施，並不以參與構成犯罪事實之全部或
    始終參與為必要，即使僅參與構成犯罪事實之一部分，或僅
    參與某一階段之行為，亦足以成立共同正犯，並應對共同正
    犯之全部結果，共同負責。本案被告知悉其所為之工作係擔
    任「收水」之角色，猶以自己犯罪之意思，加入本案詐欺集
    團，主觀上顯有共同犯罪之意思聯絡，客觀上有相互利用彼
    此之行為作為自己行為一部之行為分擔甚明，是被告、蔡郁
    昕、「吳哲鋼」、「黃貫中」、「泛泛之輩」等本案詐欺集
    團成員間，就本案犯行有犯意聯絡及行為分擔，應論以共同
    正犯。
  ㈢被告3次以一行為觸犯刑法第339條之4第1項第2款之三人以上
    共同詐欺取財罪、洗錢防制法第14條第1項之洗錢罪，均應
    依刑法第55條想像競合犯之規定，從一較重之三人以上共同
    詐欺取財罪處斷。
  ㈣被告所犯上開3罪，其犯意各別，行為有異，應予分論併罰。
  ㈤按想像競合犯之處斷刑，本質上係「刑之合併」，其所謂從
    一重處斷，乃將想像競合犯組成之評價上數罪，合併為科刑
    一罪，其所對應之刑罰，亦合併其評價上數罪之數法定刑，
    而為一個處斷刑。易言之，想像競合犯侵害數法益者皆成立
    犯罪，論罪時必須輕、重罪併舉論述，同時宣告所犯各罪名
    ，包括各罪有無加重、減免其刑之情形，亦應說明論列，量
    刑時併衡酌輕罪部分量刑事由，評價始為充足，然後依刑法
    第55條前段規定「從一重處斷」，非謂對於其餘各罪可置而
    不論。因此，法院決定處斷刑時，雖以其中最重罪名之法定
    刑，做為裁量之準據，惟於裁量其輕重時，仍應將輕罪合併
    評價在內。查洗錢防制法第16條第2項規定：「犯前2條之罪
    ，在偵查或審判中自白者，減輕其刑」，而被告業於偵查、
    本院審理中自白本案犯行（見偵875卷第257頁，本院卷第15
    4、165頁），是就被告所為之3次洗錢犯行，原應依該規定
    減輕其刑；惟依前揭罪數說明，被告就本案犯行均係從一重
    論處三人以上共同詐欺取財罪，則就被告所為洗錢犯行（即
    想像競合輕罪）得減刑部分，本院於依刑法第57條量刑時，
    將併予審酌。
  ㈥爰以行為人之責任為基礎，審酌被告係具有相當社會經驗之
    人，竟不思尋求正當途徑賺取生活所需，明知詐欺集團已猖
    獗多年，且詐欺行為對於社會秩序及一般民眾財產法益之侵
    害甚鉅，仍為貪圖金錢利益，加入詐欺集團參與詐騙行為，
    並依指示收取蔡郁昕所提領如附表一所示被害人遭詐欺而交
    付之款項後，再轉交予上手，所為製造金流斷點，致檢警機
    關追查不易，造成如附表一所示被害人之損害非微，應予責
    難；兼衡被告犯後尚能坦承犯行、正視己過之態度，與行為
    之動機、目的、手段，另自陳高職畢業之智識程度，現擔任
    拖吊車司機、每月收入約5萬元，與父母同住，需分擔生活
    支出之家庭生活狀況（見本院卷第165頁）等一切情狀，分
    別量處如主文第1項所示之刑；並綜衡被告所為3次犯行之時
    間接近、手段與動機相同，與各被害人所受損害等所有情狀
    ，定其應執行之刑，以資懲儆。
三、沒收部分：
  ㈠按就刑事處罰而言，「連帶」本具有「連坐」之性質。在民
    事上，連帶債務之成立，除當事人明示外，必須法律有規定
    者為限（民法第272條參照）。沒收兼具刑罰與保安處分之
    性質，以剝奪人民之財產權為內容，係對於人民基本權所為
    之干預，自應受法律保留原則之限制。共同犯罪行為人之組
    織分工及不法所得，未必相同，特別是集團性或重大經濟、
    貪污犯罪，彼此間犯罪所得之分配懸殊，其分配較少甚或未
    受分配之人，如仍應就全部犯罪所得負連帶沒收之責，超過
    其個人所得之剝奪，無異代替其他犯罪參與者承擔刑罰，顯
    失公平。故共同犯罪，其所得之沒收，應就各人分得之數為
    之（最高法院104年度台上字第2521號判決意旨參照）。查
    被告供稱收取另案被告蔡郁昕提領之款項後，共計獲取報酬
    11,000元等語（見本院卷第165頁），是該金額即為被告本
    案犯罪所得，且未扣案，應依刑法第38條之1第1項前段、第
    3項規定宣告沒收，並諭知於全部或一部不能沒收或不宜執
    行沒收時，追徵其價額。
  ㈡另就本案如附表一所示被害人遭詐騙、提領之其他款項，業
    均由被告交予上手，非在其實際掌控中，是其就隱匿之財物
    已不具所有權及事實上處分權，尚無從依洗錢防制法第18條
    第1項就所提領之全部金額宣告沒收。
據上論斷，應依刑事訴訟法第273條之1第1項、第299條第1項前
段，洗錢防制法第2條第2款、第14條第1項、第16條第2項，刑法
第11條前段、第28條、第339條之4第1項第2款、第55條、第51條
第5款、第38條之1第1項前段、第3項，刑法施行法第1條之1第1
項，判決如主文。
本案經檢察官吳宛真提起公訴，檢察官林宜賢到庭執行職務。
中　　華　　民　　國　　110 　年　　10　　月　　20　　日
                  刑事第四庭  法  官  申惟中
以上正本證明與原本無異。　　　　　　　　　　　　　　　　如不服本判決應於收受判決後20日內向本院提出上訴書狀，並應敘述具體理由。其未敘述上訴理由者，應於上訴期間屆滿後20日內向本院補提理由書(均須按他造當事人之人數附繕本)「切勿逕送上級法院」。告訴人或被害人如對本判決不服者，應具備理由請求檢察官上訴，其上訴期間之計算係以檢察官收受判決正本之日期為準。　　　　　　　　　　　　　　　　　　　　　　　   　　　　　　　　　　　　　書記官　陳邦旗　　　　　　
中　　華　　民　　國　　110 　年　　10　　月　　20　　日

附錄本案論罪科刑法條：
中華民國刑法第339條之4
犯第 339 條詐欺罪而有下列情形之一者，處 1 年以上 7 年以
下有期徒刑，得併科 1 百萬元以下罰金：
一、冒用政府機關或公務員名義犯之。
二、三人以上共同犯之。
三、以廣播電視、電子通訊、網際網路或其他媒體等傳播工具，
    對公眾散布而犯之。
前項之未遂犯罰之。

洗錢防制法第14條
有第二條各款所列洗錢行為者，處 7 年以下有期徒刑，併科新
臺幣 5 百萬元以下罰金。
前項之未遂犯罰之。
前二項情形，不得科以超過其特定犯罪所定最重本刑之刑。
　　
附表一：
編號 被害人 時  間 方  法 匯款時間 金額 （新臺幣） 匯入帳戶 1 林雅筠 109年7月27日21時3分許 透過電話佯稱為cutaway網站之客服人員，並誆稱因系統錯誤，需林雅筠協助解除設定云云。 109年7月29日10時27分許 35萬6,998元 郵局帳戶 2 鄭錦 109年7月27日某時許 透過電話佯稱為鄭錦之表弟江桂宏，誆稱因換電話號碼，需加入以新電話號碼申辦之LINE帳號，並向鄭錦借款週轉云云。 109年7月29日12時12分許 25萬元 玉山帳戶 3 林斐如 109年7月27日18時22分許 透過電話佯稱為購物網站之客服人員，並誆稱因重複訂單扣款問題，欲協助林斐如解除信用卡設定云云。 109年7月29日14時許 48萬元 新光帳戶 
附表二：
編號 提領帳戶 提領時間 提領地點及提領方式 提領金額  交付時間及地點 1 郵局帳戶 109年7月29日10時45分許 苗栗縣○○市○○路000號（中苗郵局）臨櫃提款 28萬6,000元 於110年7月29日10時56分許，在苗栗縣○○市○○路000號（中苗郵局）門口   109年7月29日10時50分許 苗栗縣○○市○○路000號（中苗郵局）ATM提款 4萬元    109年7月29日10時52分許 苗栗縣○○市○○路000號（中苗郵局）ATM提款 3萬元  2 玉山帳戶 109年7月29日13時46分許 苗栗縣○○鎮○○街00號（玉山銀行竹南分行）臨櫃提款 24萬元 苗栗縣○○鎮○○街00號（玉山銀行竹南分行）門口   109年7月29日13時57分許 苗栗縣○○鎮○○街00號（玉山銀行竹南分行）ATM提款 1萬元  3 新光帳戶 109年7月29日14時28分許 苗栗縣竹南鎮環市路0段000號（新光銀行竹南分行）ATM提款 3萬元 於110年7月29日14時48分許，在苗栗縣竹南鎮環市路0段000號（新光銀行竹南分行）   109年7月29日14時29分許 苗栗縣竹南鎮環市路0段000號（新光銀行竹南分行）ATM提款 3萬元    109年7月29日14時31分許 苗栗縣竹南鎮環市路0段000號（新光銀行竹南分行）ATM提款 3萬元    109年7月29日14時32分許 苗栗縣竹南鎮環市路0段000號（新光銀行竹南分行）ATM提款 3萬元    109年7月29日14時37分許 苗栗縣竹南鎮環市路0段000號（新光銀行竹南分行）臨櫃提款 36萬元